【裁判字號】    95,上訴,264
【裁判日期】    950426
【裁判案由】    搶奪
【裁判全文】
臺灣高等法院高雄分院刑事判決         95年度上訴字第264號
上  訴  人
即自訴人    甲○○
自訴代理人  黃政雄律師
被      告  丙○○
上列上訴人因自訴被告搶奪案件，不服臺灣屏東地方法院90年度
自字第15號中華民國95年1 月4 日第一審判決，提起上訴，本院
判決如下：
    主  文
原判決撤銷。
丙○○犯強制罪，處拘役貳拾日，如易科罰金，以佰元折算壹
日。
    事  實
一、丙○○與乙○○自民國（下同）87年7 月間某日起，以由丙○○出資，乙○○擔任廚師工作，營利平分之約定，於坐落
    屏東縣枋寮鄉○○段北勢寮小段2331地號土地所搭建之鐵皮
    屋、棚架、水泥地庭園，合夥經營「海福海產店」。嗣與丙○○有資金往來之甲○○亦加入丙○○為隱名合夥人，並由
    甲○○出任該海產店之會計帳務工作，惟丙○○、甲○○迭
    因出資情形而有爭執。87年8 月30日凌晨3 、4 時許，在該
    海產店內，甲○○手執當日營收新臺幣（下同）5,000 元，
    丙○○、甲○○又以該營收為誰所有發生爭執，丙○○竟施
    加不法腕力之強暴方法，將甲○○手執之5,000 強行取走，
    而妨害甲○○持有該海產店營收所得金錢之權利。
二、案經被害人甲○○提起自訴。
    理  由
一、訊據被告丙○○供承有於上開時地，未經自訴人甲○○同意
    ，強行取走甲○○手中5,000 元之事實不諱，惟矢口否認有
    何上開犯行，辯稱：伊出資2 萬元與乙○○合夥經營該海產
    店，該金錢係營業所得，為伊所有，伊係行使權利云云。
二、經查：
  (一)本件系爭屏東縣枋寮鄉○○段北勢寮小段2331地號土地及地
    上物，由屏東縣枋寮鄉公所於86年1 月15日以「北勢寮海濱
    民眾活動場所整建工程」專案闢建而成，目的係供鄉民活動
    之用一節，有屏東縣枋寮鄉90年2 月16日90枋鄉建字第1557
    號函附卷可稽（見原審影卷第60頁反面），是該地於86年1
    月15日前，仍係河岸沙灘地，故自訴人所稱其自84年起於其
    上搭建鐵皮屋、棚架、水泥地庭園占有乙節，顯與事實不符
    。
  (二)上揭國有土地經鄉公所闢建「海濱民眾活動場所」後，即有
    數個從事餐飲等商業活動之攤位設置其上，而由財團法人台
    灣省屏東縣北勢寮保安宮管理，提供水電設施，由各攤位營
    業人向保安宮立據繳費使用，本件立約人係被告丙○○，於
    87年7 月2 日即已向保安宮繳納水電費6,000 元，此有該保
    安宮90年1 月10日屏枋北廟字第064 號函及收據條1 紙附卷
    可稽（見原審影卷第60頁、第62頁反面），被告所辯伊係出
    資之合夥人一節，已非無據。又證人乙○○於原審審理時結
    證稱：「是明生介紹我去的，被告找我去合夥，他說我出工
    ，他出資本；剛開始是我們二人講好的，後來營業之後甲○○就來了，新買的東西都是甲○○出錢的，東西都是買新的
    ；營業時候被告都在，在看頭看尾，因為地方人面他比較熟
    ；被告跟我講說甲○○是作會計的，沒有人講甲○○是合夥
    人。」等語（見原審卷第107 頁）。證人江明生於原審審理
    中亦到庭結證稱：「被告有經營海產店，海產店煮東西的工
    具都是被告的，乙○○沒有工作，所以我就叫乙○○跟被告
    一起作，乙○○出工，被告出資，乙○○曾經當過廚師，當
    時的店是露天的，地是保安宮的，桌子、椅子、鍋鏟，還有
    盤子、碟子都是被告的」等語（見原審卷第108 頁）。足見
    ，被告與證人乙○○確有合夥經營該海福海產店，且自訴人
    並未與證人乙○○洽談合夥事宜，被告亦未告知乙○○有關
    自訴人為合夥人之事，是本件合夥應僅存在於被告與證人乙○○，自訴人尚非該合夥海產店之出名合夥人甚明。證人乙○○於本院審理中所稱：被告非合夥人云云，與事實不符，
    不足採信。至自訴人所提出該店營收支付之帳簿資料，雖僅
    有自訴人與乙○○之簽名，惟因自訴人為會計記帳人員，帳
    簿由其保管、制作，自可主控何人簽名，尚難僅因被告未於
    其上簽名，遽謂被告非本件合夥人。而自訴人與被告間早有
    金錢往來，87年月間起確有合夥經營上開海產店，期間並由
    自訴人兼任會計帳務工作等情，業據被告於原審審理時供述
    ：「有（與自訴人）合夥，合夥了數月，我因農事忙，將店
    務交給自訴人及乙○○管理」等語在卷（見原審影卷第70頁
    ）。惟被告並未徵得原合夥人乙○○之同意或告知自訴人如
    何加入本件合夥，已如上述，是本件被告與自訴人之關係應
    屬隱名合夥關係，由被告擔任本件合夥之出名合夥人，自訴
    人則亦參與本件合夥事務之執行會計工作無訛。至被告於本
    院審理中否認自訴人為本件合夥人，自訴人否認被告為本件
    合夥人，應係不明彼此間確切法律關係之民事糾葛，自不影
    響本院之認定。
  (三)各合夥人之出資及其他合夥財產，為合夥人全體所公同共有
    ，惟隱名合夥人之出資，其財產權移屬於出名營業人，民法
    第668 條、第702 條定有明文。故合夥財產於未分配前，並
    非合夥人中任一人所獨有，而隱名合夥人之出資則移屬出名
    營業之合夥人所有。本件被告就上開海福海產店之營業所得
    5,000 元，在尚未分配之前，為被告與乙○○公同共有，尚
    非自訴人所有，亦非被告所獨有已明。
  (四)被告於上開時地，確有違反自訴人意願，逕行搶去自訴人執
    於手中之5,000 元之事實，為被告供承不諱，復經自訴人指
    訴明確，並經證人乙○○於原審審理中到庭結證屬實（見原
    審影卷第36頁、原審卷第106 頁反面），其上開自白核與事
    實並無不符，自堪認為實在。雖被告係上開海產店之合夥人
    ，自訴人為該海產店之會計，自訴人應有交付該5,000 元營
    收予被告之義務，惟自訴人既係該店之會計，負責該店帳務
    工作，自亦有持有該營收所得，以記明帳務之權，在其尚未
    完成該項工作之前，被告仍不得強行取回，致妨害自訴人行
    使記帳事務之權利（縱自訴人完成工作仍不願交付，亦僅生
    被告得否依民事關係請求交付該營收之另一問題）。被告於
    未徵得自訴人同意或確認自訴人已完成帳務登記工作下，竟
    以不法腕力強行取去自訴人持有中之5,000 元，其以強暴方
    法妨害自訴人行使權利之犯行至為明確，犯行堪以認定。
三、按被告既係上開海產店之合夥人暨出名營業人，對於該店之
    營業所得，自有收取之權，其強行取去上開5,000 元之營收
    款項，尚難認有何不法所有意圖，自無成立刑法第325 條強
    奪罪可言。惟法院審判之範圍係起（自）訴之被告犯罪事實
    ，並不受起訴書或自訴狀所載法條及罪名之拘束，故自訴狀
    內縱就被告犯罪事實所構成之罪名及其應適用之法條為記載
    ，對法院並無任何拘束力可言；蓋自訴狀僅在請求法院對於
    被告所犯罪行加以審判，指明被告及其犯罪事實固有其絕對
    必要，至於犯罪事實應適用如何之法條，事實審法院於不妨
    害事實同一之範圍內，自得自由認定事實，適用法律，不能
    僅就自訴狀記載罪名或所犯法條審理（最高法院94年度台上
    字第2821號判決參照）。本件依自訴人之自訴事實，被告以
    不法腕力施加於自訴人，而取去自訴人手中5,000 元，致妨
    害自訴人行使持有權利之行為，仍係犯刑法第304 條第1 項
    之強制罪。至自訴人雖指稱被告之行為構成業務侵占罪云云
    ，惟被告於取得該款項後，是否有業務侵占犯行，係另一事
    實問題，尚非自訴人原自訴事實範圍，本院自不得併予審究
    ，附此敘明。
四、原審未詳為推求，遽為被告無罪判決，尚有未洽，本院自應
    將原判決撤銷改判。審酌被告為60餘歲身心成熟之成年人，
    於發生合夥糾紛時，不思尋求圓滿、合理解決之道，率而施
    加暴力妨害他人權利，行為已有不當，犯後雖坦承部分犯行
    ，惟仍不覺己非，更屬不該，及其取走金額僅5,000 元，被
    害人所受損害尚屬輕微等一切情狀，爰量處如主文第2 項所
    示之刑，並諭知如易科罰金，以300 元折算1 日之折算標準
    。
據上論結，應依刑事訴訟法第369 條第1 項前段、第364 條、第
299 條第1 項前段，刑法第304 條第1 項、第41條第1 項前段、
罰金罰鍰提高標準條例第1條前段、第2條，判決如主文。
中    華    民    國    95    年    4     月    26    日
                  刑事第四庭    審判長法  官 蕭權閔
                                      法  官 陳吉雄
                                      法  官 林水城
以上正本證明與原本無異。
自訴人如不服本判決應於收受本判決後10日內委任律師向本院提
出上訴書狀，其未敘述上訴理由者，並得於提起上訴後10日內向
本院補提理由書狀（均須按他造當事人之人數附繕本）「切勿逕
送上級法院」。
被告不得上訴。
中    華    民    國    95    年    4     月    26    日
                                      書記官 吳新貞
附錄本件判決論罪科刑法條：
中華民國刑法第304條
以強暴、脅迫使人行無義務之事或妨害人行使權利者，處3 年以
下有期徒刑、拘役或300 元以下罰金。
前項之未遂犯罰之。


司法院資訊處製作；財團法人民間司法改革基金會備份。
